臺灣高等法院民事判決
109年度勞上易字第50號
上  訴  人  徐順芳  



訴訟代理人  許峻銘律師
            陳仲豪律師
被上訴人    永和世家管理委員會

法定代理人  李東隆  
訴訟代理人  林永勝律師
上列當事人間請求給付退休金事件，上訴人對於中華民國109年2
月25日臺灣新北地方法院108年度勞訴字第175號第一審判決提起
上訴，本院於109年11月17日言詞辯論終結，判決如下：
    主      文
原判決關於駁回上訴人下列第二項之訴部分，及訴訟費用之裁判
均廢棄。
被上訴人應給付上訴人新臺幣壹拾柒萬陸仟元，及自民國一０八
年九月二十日起至清償日止，按週年利率百分之五計算之利息。
其餘上訴駁回。
第一、二審訴訟費用，由被上訴人負擔百分之二十二，餘由上訴
人負擔。
    事實及理由
一、上訴人主張：伊自民國（下同）86年11月1日起受僱於被上
　　訴人，負責永和世家社區之清潔工作，工作時間為每週週一
    至週六之上午8時30分至下午3時，每月固定領取薪資新臺幣
    （下同）20,000元，並自103年起調薪為22,000元。嗣伊於1
    07年12月25日因腦中風住院治療後，考量年事漸高，遂於10
    7年12月31日向被上訴人申請退休，並請求給付退休金，惟
    遭被上訴人以未曾為伊投保勞健保，兩造間並無僱傭關係為
    由加以拒絕。然伊於工作時間除須將社區之清潔工作完成外
    ，並須配合垃圾車收運時間，將社區垃圾送垃圾車運走；且
    伊工作所需之材料、器具及設備皆由被上訴人供給，伊並需
    於清潔社區環境後，獲被上訴人同意始得下班。另伊除上開
    每日例行工作外，若遇中元節等大型民俗節日，社區搭建棚
    架進行普渡後，被上訴人皆會要求伊協助收拾整理棚架。伊
    均依照被上訴人之指示提供勞務，對於被上訴人之指揮監督
    權限必須服從，伊係為被上訴人社區之環境清潔而提供勞務
    ，非為自己勞動，即具有經濟上從屬性；被上訴人對伊訂有
    每日工作時間，自具有人格上從屬性；另被上訴人亦於該社
    區所公布之永和世家管理費收費明細表暨每月份現金帳中
　　，均有列出伊之薪資，伊顯係受被上訴人之高度指揮監督，
    並自被上訴人受領報酬，故兩造間確實存在僱傭關係。又伊
    自86年11月1日起至107年12月31日止受雇於被上訴人，工作
    年資合計為21年2個月，伊為00年0月0日生，迄今已滿58歲
　　，符合勞動基準法（下稱勞基法）第53條第1款規定自請退
    休之要件。另被上訴人並未依公寓大廈管理條例規定成立及
    報備，雖應自104年起始適用勞基法，並計算退休金；惟兩
    造對於104年適用勞基法前之工作年資，並未協商退休金之
    給付，本於勞基法保護勞工之意旨，應類推適用現行勞基法
    之規定計算退休金。是伊工作年資21年2個月，依勞基法第5
    5條規定為36.5個基數，再依申請退休時之薪資每月22,000
    元計算，被上訴人應給付伊退休金803,000元退休金。爰依
    勞基法第53條、第55條之規定，提起本件訴訟，求為命被上
    訴人應給付上訴人803,000元，及自起訴狀繕本送達翌日起
    至清償日止，按週年利率5％計算之利息；並願供擔保請准宣
    告假執行（原審為上訴人敗訴之判決，上訴人聲明不服，提
    起上訴）。並上訴聲明：㈠原判決廢棄。㈡被上訴人應給付上
    訴人803,000元，及自起訴狀繕本送達之翌日起至清償日止
    ，按週年利率5％計算之利息。
二、被上訴人則以：伊於86年11月1日起，以每月20,000元價格
　　，委由上訴人承攬伊社區之清潔工作，負責社區範圍內之打
    掃清潔及垃圾清運（含資源回收），兩造間雖有約定上訴人
    於上午8時30分到社區打掃清潔，然伊對於上訴人如何進行
    打掃工作，從未予監督或干涉，全憑上訴人自行安排分配工
    作，伊僅要求需保持社區清潔及垃圾清運（含資源回收）完
    成即可，伊對上訴人並無懲處或制裁之權限。且伊之主任委
    員及管理委員均為住戶擔任，大部分委員都有自己的工作，
    如何能在上班期間監督上訴人工作。況伊並未要求上訴人打
    卡，則上訴人何時開始工作，何時結束離開，伊無從知悉，
    又如何對上訴人指揮監督。至伊社區在103年聘請物業管理
    前，僅聘有2至3名警衛，負責社區大門口人員之出入及信件
    收發，無須對上訴人之工作進行指揮監督，故上訴人稱伊社
    區之總幹事對其進行指揮監督，並非事實。另伊社區委員均
    係無給職，每年由住戶輪流擔任，擔任財務委員者皆未受過
    專業會計訓練，將應給付予上訴人之承攬報酬誤植為「薪資
　　」登帳，不代表兩造間即為僱傭關係。再者，上訴人於工作
    期間，曾於101年或102年間回印尼省親長達1個月，此期間
    上訴人之工作均由上訴人找第三人代為處理，伊根本不知情
　　，且伊社區於101年3月至102年長達1年10個月期間並無管理
    委員會，自無可能有主任委員准許上訴人請假之情形。又上
    訴人於107年間曾因腳傷無法工作，由上訴人自行找其女兒
    代替清潔工作，且上訴人於107年12月間因病無法工作，亦
    由上訴人自行找其女兒劉家華代理，上訴人均未曾告知伊或
    得伊之同意，足見伊對上訴人並無指揮監督，更遑論具備人
    格之從屬性。另上訴人於承攬伊社區之清潔工作期間，並同
    時承攬伊社區住戶黃秋足及林美麗住家之清潔工作，及於10
　　1年間起，承攬伊社區附近之信義華夏社區之社區清潔工作
　　，上訴人雖稱其係在伊社區工作完成後始至該社區幫忙，惟
    依新北市永和區的垃圾清運查詢，伊社區垃圾清運時間為中
    午12時58分及晚上7時，前開垃圾清運時間既統一為中午12
    時58分，顯見上訴人可在伊社區工作期間，同時接受信義華
    夏社區之清潔及垃圾清運工作。另上訴人於107年12月25日
    因病住院治療期間，伊社區之清潔服務改由上訴人之長女劉
    家華承攬，該期間清潔勞務承攬費用亦改由劉家華請領。由
    上足證兩造間並無經濟上從屬性，故兩造間係承攬關係，而
    非僱傭關係。至伊社區每年中元普渡之棚架係社區住戶與警
    衛共同搭建拆除，且維護社區清潔本係上訴人承攬工作之範
　　圍內，故上訴人稱遇中元普渡伊須留下收拾整理棚架，且清
    潔社區環境後始得下班等語，並非事實。兩造間既不存在僱
    傭關係，則上訴人請求伊給付退休金803,000元，自為無理
    由等語，資為抗辯。並答辯聲明：上訴駁回。
三、兩造不爭執事項（見本院卷第74頁至第75頁）：
  ㈠上訴人自86年11月1日起為被上訴人負責社區清潔工作，每月
    受領被上訴人社區給付20,000元，103年起1月1日起調薪為2
    2,000元（依永和世家103年度管理費收支總表載，應係於10
    3年6月起，自21,000元調整為22,000元，見原審卷第28
　　7頁）；上訴人於107年12月25日中風住院治療。
  ㈡上訴人於107年12月25日中風住院後，被上訴人社區之清潔工
    作，由上訴人之長女劉家華自107年12月25日起至107年12月
    31日止負責被上訴人社區之清潔工作（兩造對於劉家華如何
    到社區擔任社區工作7天有爭執）。
  ㈢上訴人於108年5月21日申請勞資爭議調解，請求被上訴人給
    付退休金，經調解不成立，有上訴人提出之新北市政府勞資
    爭議調解紀錄附卷可按（見原審卷第33頁至第35頁）。
四、本件上訴人主張伊自86年11月1日起受僱於被上訴人，負責
　　被上訴人社區之清潔工作，每月薪資為20,000元，103年起
    調薪為22,000元，嗣於107年12月25日，年滿58歲，符合勞
    基法第53條第1款規定自請退休之要件，故於107年12月31日
    向被上訴人申請退休，伊自86年11月1日至107年12月31日止
    之工作年資合計為21年2個月，被上訴人應依勞基法第53條
　　、第55條之規定，給付伊退休金803,000元等語；被上訴人
    則否認兩造間係僱傭關係，並以前開各詞置辯。是本件應審
    究者厥為：㈠兩造間是否為僱傭關係？㈡上訴人依勞基法第53
    條、第55條之規定，請求被上訴人給付退休金803,000元
　　，有無理由？
五、得心證之理由：
　㈠兩造間是否為僱傭關係？
　  按稱僱傭者，謂當事人約定，一方於一定或不定之期限內為
    他方服勞務，他方給付報酬之契約。而稱承攬者，則謂當事
    人約定，一方為他方完成一定之工作，他方俟工作完成，給
    付報酬之契約。民法第482條及第490條第1項分別定有明文
　　文。參酌勞動基準法規定之勞動契約，指當事人之一方，在
    從屬於他方之關係下，提供職業上之勞動力，而由他方給付
　　報酬之契約。可知，僱傭契約乃當事人以勞務之給付為目的
　　，受僱人於一定期間內，應依照僱用人之指示，從事一定種
    類之工作，且受僱人提供勞務，具有繼續性及從屬性之關係
　　。而承攬契約之當事人則以勞務所完成之結果為目的，承攬
    人只須於約定之時間完成一個或數個特定之工作，與定作人
    間無從屬關係，可同時與數位定作人成立數個不同之承攬契
    約，二者性質並不相同（最高法院94年度台上字第573號民
    事判決意旨同此見解）。是以，勞動契約與以提供勞務為手
    段之承攬契約之主要區別，在於提供勞務者與企業主間，其
    是否基於人格上、經濟上及組織上之從屬性而提供勞務等情
    加以判斷；如仍具從屬性，則縱其部分職務有部分獨立性，
    仍應認定屬勞基法所規範之勞雇關係。次按勞工與雇主間之
    從屬性，通常具有：⒈人格上從屬性，即受僱人在雇主企業
    組織內，服從雇主權威，並有接受懲戒或制裁之義務。親自
    履行，不得使用代理人。⒉經濟上從屬性，即受僱人並不是
    為自己之營業勞動而是從屬於他人，為該他人之目的而勞動
　　。⒊組織上從屬性，即納入雇方生產組織體系，並與同僚間
    居於分工合作狀態等項特徵。又基於保護勞工之立場，一般
    就勞動契約關係之成立，均從寬認定，只要有部分從屬性，
    即應成立（最高法院96年度台上字第2630號、81年度台字第
    347號民事判決意旨同此見解）。經查：
　⒈上訴人於被上訴人社區任職後，被上訴人對上訴人負責社區
    範圍內之打掃清潔及垃圾清運（含資源回收）等工作所提供
    之勞務，均按月以「清潔人員-薪資」名目給付上訴人報酬
　　，且自103年6月起將每月21,000元調整為每月220,00元，並
    於108年1月間補發上訴人106年、107年年終獎金各3,000元
    等情，有上訴人提出永和世家社區之現金支出傳票、現金帳
　　、收支帳、永和世家103年度管理費收支總表等附卷可稽（
　　見原審卷第27頁、第29頁、第225頁至第247頁、第287頁）
　　。另觀諸永和世家社區103年11月16日永和世家區分所有權
    人第一次會議會議紀錄報告事項第一案之㈢記載：「委託廣
    源公司負責保全及自聘清潔人員」等語（見原審卷第279頁
    ）、108年1月6日永和世家108年度臨時區分所有權人大會議
    會議紀錄議題討論及決議之議案二記載：「說明：因清潔
    人員契約終止請討論新聘人員事宜。決議：經表決同意，目
    前聘任人員薪資維（持）22000元每日上午8：30-下午2：30
    每日6小時。請保全公司提供勞務承攬契約供社區參考。
　　」等語（見原審卷第357頁至第359頁）；及參以證人林美麗
    於原審證稱：「〔問：原告（按即上訴人）在貴社區工作的
    時候，證人是否曾請原告到家中工作？）答：有。」、「（
　　問：原告是什麼時候到證人家中工作？）答：清潔洗衣服，
    大概從90年到99年左右。」、「（問：:原告在證人家中工
    作時，工作時間大概是當天幾點開始及幾點結束？）答：沒
    有約定工作時間，原告來社區時候就可以進入我家工作，包
    括清潔洗衣服擦地板折衣服晾衣服掃地，不用煮飯。按月給
    付幾千塊，超過五千塊。一個禮拜來兩、三次，不用打卡。
    中午時衣服泡了，我下班後她全部做好了，不知道幾點離開
　　。」、「（問：你那時就知道原告是社區清潔人員？）答：
    知道。」、「（問：你擔任主委期間，你跟原告有無約定工
    作時間？）答：沒有，社區只有雇用她一個……」等語（見原
    審卷第209頁至第210頁、第212頁）；證人黃秋足於原審證
    稱：「（問：請問原告是否在貴社區工作？工作內容為何
　　？）答：有，擔任清潔工作。」、「（問：原告在貴社區工
    作的時候，證人是否曾請原告到家中工作？）答：有。」、
    「（問：原告是什麼時候到證人家中工作？）答：民國80幾
    年做了兩個月。」、「（問：原告在證人家中的工作內容為
    何？）答：清潔。」、「（問：原告在證人家中工作時，工
    作時間大概是當天幾點開始及幾點結束？）答：配合原告早
    上到中午左右，我給原告方便。不需打卡。」等語（見原審
    卷第210頁至第211頁）；證人尤美惠於原審證稱：「〔問：
    請問你知道或看到的原告（按即上訴人）工作內容為何？〕
    答：我知道，原告工作是收垃圾、廚餘、打掃及擦樓梯，掃
    樓頂落葉、地下室跟中庭清潔，原告禮拜一特別忙。」、「
　　〔問：請問原告工作時，有無人監督或指揮其工作？若有，
    何人？）答：有人指揮，鄰居看到原告都會關心她，就是在
    指揮監督她，所有的鄰居都可以監督她。」、「（問：請問
    就你所知，貴社區每年有無編列原告年終獎金？）答：剛開
    始在民國86年左右有，後來在去年跟我抱怨沒有年終獎金，
    只有新台幣4,000元但不知道是不是年終獎金，因為主委每
    年都換人，我不是主委，所以我不知道。」、「（問：你知
    道原告在工作時間有返國？）答：知道，她有經過主委齊萍
    之同意。」等語（見原審卷第314頁至第316頁）；證人齊萍
    之於原審證稱：「（問：請問你知道或看到的原告工作內容
    為何？）答：知道，整個社區的打掃清潔，如證人尤美惠所
    陳述，例如我家門口髒了或地下室有沒有糞便都會通知原告
    去清潔。」、「（問：請問你知道或看到的原告工作時間為
    何？）答：原告有簽到，應該是上午八點，簽退時間應該是
    五點，原告剛到社區工作時，社區管理嚴格，應該有簽到了
    十幾年，簽到簿都在警衛室裡，原告需要在警衛室簽到，如
    果原告提前離開警衛會打小報告。」、「（問：請問原告工
    作時，有無人監督或指揮其工作？若有，何人？）答：所有
    社區住戶都可以指揮監督她，張鳳嬌是社區地下主委，原先
    當了八年主委，後來跟我吵架就沒有擔任了，現在不是主委
　　，之前在108年1月到5月還是主委，當初面試原告，所以特
    別嚴格。」、「（問：請問就你所知，貴社區每年有無編列
    原告年終獎金？）答：之前是一年一個月全薪，是張鳳嬌每
    月加薪一千元，年終就只給三千元，不再給一個月年終。」
　　、「（問：請問就你之所知，原告有無請過假？頻率？）答
　　：只有在我擔任主委任內，有請過一次探親假……」、「（
　　「（問：請問證人所述探親假是多久？）答：我印象中是一
　　個禮拜，當時有情商住戶的外勞幫忙清潔，因為原告母親生
    病，求我讓她回去探親……」、「（問：警衛會和管理委員會
    打小報告，是指早退嗎？）答：印象中原告清潔工作內容作
    的不好會打小報告，不是早退。」、「（問：你當主委期
　　間有無監督原告？）答：當然有。」、「（問：你有提出原
    告工作作不好的地方過嗎？）答：地下一二樓住戶反應較髒
　　，請原告沖水。」、「（問：請問你擔任財委期間有無跟原
    告結算過年資？）答：沒有，我認為原告會永久續任工作。
    之前原告每年領一個月年終獎金，到100多年時變成年終為3
    ,000元。」、「（問：原告下班時間至下午五點？）答：
　　民國100多年左右，後來原告有比較早走，大約下午四點多
　　，因為原告說中午她不能休息，管理委員會有同意她可以較
    早走。」等語（見原審卷第317頁至第319頁）；證人葉登科
    於原審證稱：「（問：請問你認識原告嗎？）答：認識，七
    年前民國101年9月份在信義華夏當管理員時她在那個社區做
    清潔人員。」、「（問：你與原告徐順芳小姐一起在信義華
    夏共同工作過？）答：我是當管理員，原告作為清潔工作就
    回永和世家社區做清潔，我不清楚她做多久。」、「（問：
　　請問原告在信義華夏社區的工作內容為何？工作時間大概是
    當天幾點開始及幾點結束？）答：我都是下午兩點多上班，
    原告只要把大樓打掃工作做完就可以走了，那邊的主委也沒
    有約束她幾點要到幾點要離開……」、「（問：你都是下午兩
    點多上班，你上班時原告是否已經在工作？或者剛到？還是
    已經離開？）答：我上班時原告已經在上班了，我晚上十點
    下班，原告下班大概都下午四點多走。」、「（問：根據你
    的記憶，是不是原告上下班時間幾乎固定？或是原告可以自
    己決定幾點來幾點離開？）答：主委沒有規定原告幾點去上
    班，只要她把工作做完就可以。」等語（見原審卷第312
　　頁至第313頁）；暨上訴人於原審證稱：「「（問：原告之
    工作內容為何？）答：清潔垃圾打掃。」、「（問：原告上
    下班時為何？每月上班日期？上下班是否需打卡？）答：8
    點半到下午3點多下班。禮拜一到六都有上班，上下班需簽
    名。」、「（問：原告是否有三節獎金、年終獎金？）答：
    剛進去有，後來103年改成沒有。」、「（問：你有幫證人
    黃秋足、林美麗做家庭清潔工作？）答：有。黃秋足只做禮
    拜三早上，林美麗做禮拜二跟禮拜五的下午，每次大概做3
　　、4小時，他們給我一個月五千塊。」、「（問：去幫證人
    黃秋足、林美麗做家庭清潔工作需要經主委同意？）答：不
    用。我是下班的時候做，主委知道這件事。」、「（問：你
    的工作時間是禮拜一到禮拜幾，每個月是工作幾天？每天工
    作是幾點到幾點？）答：禮拜一到禮拜六，每個月工作25到
    26天，每天是上午8點半到下午3點。86年時候我休禮拜三跟
    禮拜天，所以禮拜三去幫忙做工作。」等語（見原審卷第21
　　2頁至第214頁）。可知：⑴被上訴人自行聘請上訴人為永和
    世家社區之清潔人員，負責該社區之環境打掃、清潔及收集
　　、清運垃圾等工作，被上訴人則按月給付20,000元，之後調
    整為21,000元，嗣於103年6月調整為22,000元之報酬予上訴
    人，另每年發給上訴人3,000元或1個月薪資不等之年終獎金
　　，而為上訴人之主要生活經濟來源；縱上訴人於上班時間或
    利用下班時間有幫該社區之住戶即證人林美麗、黃秋足等人
    住處做打掃清潔工作，及至附近之信義華夏社區做打掃清潔
    工作之兼職行為，並均獲有報酬，惟依證人林美麗證述，上
    訴人是中午前往證人林美麗住處作洗衣服等清潔工作，伊下
    班後上訴人已離開；依證人葉登科證述，證人葉登科是下午
    2點多上班，上訴人在信義華夏社區做打掃清潔工作，沒有
    固定下班時間，只要把清潔工作做完就可以離開。則上訴人
    主張伊是利用中午休息時間，另外幫證人林美麗工作，及下
    班後至信義華夏社區做打掃清潔工作等語，尚非無稽；至上
    訴人於80幾年間至證人黃秋足家中做打掃清潔工作，僅有2
    個月之時間；顯見上訴人仍係以被上訴人為主要提供勞務之
    對象，並自被上訴人獲取勞務對價為其主要生活經濟來源，
    堪認兩造間具經濟上之從屬性。⑵上訴人上班時間為上午8時
    30分開始，直至社區打掃清潔工作及倒垃圾完畢，始能下班
    ；且上、下班均須至被上訴人放置在社區警衛室裡之簽到簿
    上簽到、退，上訴人如果早退，警衛會向被上訴人報告；縱
    被上訴人之主委另有工作，惟社區住戶都可以指揮監督上訴
    人之工作，如發現有未打掃乾淨處，會通知要求上訴人打掃
    乾淨；且上訴人回其故鄉印尼探親，須向被上訴人當時之主
    委請假，並經主委齊萍之同意；顯見兩造間具人格上之從屬
    性。再依上訴人之入出境紀錄所示（見本院卷97頁），上訴
    人於86年11月1日受僱於被上訴人後，曾於98年5月17日出境
    、同年月25日入境，100年2月5日出境、同年月13日入境
　　，上訴人2次返回印尼探親時間，各僅有8日，亦非被上訴人
    所稱之1個月。
  ⒉綜上，上訴人於永和世家社區工作期間，既係為被上訴人之
    社區提供環境打掃、清潔及收集、清運垃圾等勞務，並獲取
    報酬，而具經濟上及人格上之從屬性，揆諸前開說明，及基
    於保護勞工之立場，應從寬認定兩造間具勞動契約關係。是
    上訴人主張伊係為被上訴人社區之環境清潔而提供勞務，須
    接受被上訴人之指示及指揮監督須服從，並自被上訴人受領
    報酬，兩造間確實存在僱傭關係等語，堪以採信；上訴人辯
    稱：伊對於上訴人如何進行打掃工作，從未予監督或干涉，
    全憑上訴人自行安排分配工作，伊僅要求需保持社區清潔及
    垃圾清運（含資源回收）完成即可，且伊之主任委員及管理
    委員均為住戶擔任，大部分委員都有自己的工作，無法在上
    班期間監督上訴人工作，亦未要求上訴人上、下班要打卡；
    伊於 103年前，僅聘有2至3名警衛，負責社區大門口人員之
    出入及信件收發，無須對上訴人之工作進行指揮監督；又財
    務委員係將應給付予上訴人之承攬報酬誤植為「薪資」登帳
　　。另上訴人於工作期間，曾返回印尼省親長達1個月，並未
    事先向主任委員請假，伊根本不知情。再者，上訴人於負責
    伊社區之清潔工作期間，並同時承攬伊社區住戶黃秋足、林
    美麗住家之清潔工作，及於101年間起，承攬社區附近之信
    義華夏社區之社區清潔工作，足證兩造間並無人格上及經濟
    上從屬性，兩造間係承攬關係，而非僱傭關係云云，尚無可
    採。
　㈡上訴人依勞基法第53條、第55條之規定，請求被上訴人給付
    退休金803,000元，有無理由？
  ⒈另按勞基法於73年7月30日施行，同年8月1日生效，而依勞
    基法第53條第1款規定，勞工工作15年以上年滿55歲時，得
    自請退休。又按「勞工退休金之給與標準如下：按其工作
    年資，每滿1年給與2個基數。但超過15年之工作年資，每滿
    1年給與1個基數，最高總數以45個基數為限。」、「前項第
    1款退休金基數之標準，係指核准退休時1個月平均工資。」
    勞基法第55條第1項第1款、第2項分別定有明文。查，本件
    上訴人係自86年11月1日起受僱於被上訴人，至107年12月31
    日申請退休止，工作期間共計21年2個月。又上訴人係50年5
　　月3日生，此有上訴人提出之診斷證明書上之記載可據（見
　　原審卷第31頁）。是上訴人已符合勞基法第53條第1款自請
    退休之規定，其請求被上訴人給付退休金，洵屬有據。
　⒉復按未經法律規範之事項，得否類推適用某項法律規定，應
    先探求某項法律規定之規範目的即立法理由，其次再判斷得
    否基於「同一法律理由」，依平等原則將該法律規定類推及
    於該未經法律規範之事項。又與法律漏洞有別者，乃立法政
    策上之考量，縱因立法政策錯誤而未為規範係屬不當，亦屬
　　立法論上之問題，並無類推適用之餘地（最高法院101年度
    台上字第923號民事判決意旨同此見解）。查，依公寓大廈
　　管理條例規定成立並報備之管理委員會所僱用之勞工，自10
　　3年7月1日起適用勞基法；未依該條例成立或報備之管理委
    員會所僱用之勞工，則自104年1月1日起適用勞基法之情，
　　有行政院勞工委員會（現改為勞動部）103年1月13日勞動1
　　字第1030130004號函在卷可按（見本院卷第99頁）。而被上
    訴人並未依公寓大廈管理條例規定成立並報備乙節，有新北
    市政府工務局108年10月2日新北工寓字第1081821198號函附
    卷可參（見原審卷第177頁）。則依行政院勞工委員會前開
    函釋意旨，上訴人自104年1月1日起，始適用勞基法之規定
　　。上訴人主張其104年1月1日適用勞基法前之工作年資，應
    類推適用現行勞基法之規定計算退休金云云，尚屬無據。是
　　上訴人僅得就104年1月1日至107年12月31日止之工作年資，
　　共計4年，請求被上訴人給付退休金。次查，上訴人於107年
    12月31日申請退休時之每月薪資為22,000元之情，為兩造所
    不爭執。依勞基法第55條第1項第1款規定，上訴人104年1月
    1日至107年12月31日止之工作年資共計4年，為8個基數（計
    算式：4×2＝8）；依此計算，上訴人得請求被上訴人給付退
    休金之金額為176,000元（計算式：22,000×8＝176,000）。
    從而，上訴人請求被上訴人給付退休金176,000元，為有理
　　由，逾此部分之請求，則為無理由。
  ⒊末按勞工退休金之給付，雇主應於勞工退休之日起30日內給
    付之。給付有確定期限者，債務人自期限屆滿時起，負遲延
    責任。遲延之債務，以支付金錢為標的者，債權人得請求依
    法定利率計算之遲延利息。應付利息之債務，其利率未經約
    定，亦無法律可據者，週年利率為5％。104年10月23日修正
    前勞基法施行細則第29條、現行勞基法第55條第3項前段及
    民法第229條第1項、第233條第1項、第203條分別著有明文
　　。查，本件上訴人於107年12月31日自請退休，被上訴人即
    應於30日內即108年1月30日前發給上訴人退休金，惟被上訴
    人未依前開規定發給上訴人退休金，則自108年1月30日之翌
    日即108年1月31日起即屬遲延給付狀態。是上訴人請求被上
    訴人應給付自起訴狀繕本送達翌日即108年9月20日（繕本於
    108年9月19日送達-見原審卷第113頁之送達證書）起至清償
    日止，按週年利率5％計算之遲延利息，亦屬有據，應予准許
    。
六、綜上所述，上訴人依勞基法第55條第1項之規定，請求被上
    訴人給付176,000元，及自108年9月20日起至清償日止，按
    週年利率5％計算之利息部分，為有理由，應予准許；逾此部
    分之請求，為無理由，不應准許。從而，原審就上開應准許
    部分，為上訴人敗訴之判決，尚有未洽，上訴意旨指摘原判
    決此部分不當，求予廢棄改判，為有理由，爰由本院廢棄改
    判如主文第2項所示。至於前開不應准許部分，原審為上訴
    人敗訴之判決，並駁回此部分假執行之聲請，經核並無不合
    ，上訴意旨指摘原判決此部分不當，求予廢棄改判，為無理
    由，應駁回此部分之上訴。又本院命被上訴人給付之金額未
    逾150萬元，一經本院判決即告確定，無假執行之必要，故
    無廢棄原判決此部分駁回之諭知後，再另為駁回諭知之必要
    ，併此敘明。
七、本件事證已臻明確，兩造其餘之攻擊或防禦方法及所用之證
    據，經本院斟酌後，認為均不足以影響本判決之結果，爰不
    逐一論列，附此敘明。
八、據上論結，本件上訴為一部有理由、一部無理由，依民事訴
    訟法第450條、第449條第1項、第79條，判決如主文。
中　　華　　民　　國　　109 　年　　12　　月　　8 　　日
                  勞動法庭
                      審判長法  官   黃嘉烈
                            法  官   張文毓
                            法  官   高明德
正本係照原本作成。
不得上訴。
中　　華　　民　　國　　109 　年　　12　　月　　8 　　日

                            書記官   郭彥琪